最高法院民事裁定　　　　　　　　　　110年度台抗字第1058號
抗　告　人　黃 永 盛
　　　　　　黃 永 芳
　　　　　　黃 錦 桂
　　　　　　陳黃錦芬
　　　　　　黃 錦 蕊
上列抗告人因與相對人黃錦治間請求給付特留分等事件，聲請許
可為訴訟繫屬事實登記，對於中華民國110年6月29日臺灣高等法
院高雄分院裁定（110年度家訴聲字第1號），提起抗告，本院裁
定如下：
    主  文
抗告駁回。
抗告訴訟費用由抗告人負擔。
    理  由
按訴訟標的基於物權關係，且其權利或標的物之取得、設定、喪
失或變更，依法應登記者，於事實審言詞辯論終結前，原告得聲
請受訴法院以裁定許可為訴訟繫屬事實之登記。前項聲請，應釋
明本案請求。為民事訴訟法第 254條第5項、第6項前段所明定。
其立法意旨在藉由將訴訟繫屬事實予以登記之公示方法，使第三
人知悉訟爭情事，俾阻却其因信賴登記而善意取得，及避免確定
判決效力所及之第三人受不測之損害，因而將其訴訟標的限定基
於物權關係者，以免過度影響被告及第三人之權益。為免原告濫
行聲請，應令其就本案請求負釋明之責。上開規定，依家事事件
法第51條規定，於家事訴訟事件準用之。又應得特留分之人，如
因被繼承人以遺囑指定遺產分割方法或應繼分之指定，致其應得
之額不足特留分時，得類推適用民法第1225條規定，行使扣減權
，以保障其權利。特留分扣減權性質上屬於物權之形成權，一經
合法行使即生形成效果，於侵害特留分部分即失其效力。本件相
對人以兩造均為被繼承人黃盧秀（民國106年9月19日死亡）之繼
承人，黃盧秀於公證遺囑內指定將其遺產即如原裁定附表編號 1
至5所示土地分配予抗告人黃永盛、黃永芳；編號6之土地（下合
稱系爭土地）分配予黃永盛，侵害其特留分，而訴請確認其對黃
盧秀遺產有特留分即1/14之繼承權存在；黃永盛、黃永芳各應塗
銷系爭土地之遺囑繼承登記（下稱本案訴訟），臺灣高雄少年及
家事法院以 108年度重家繼訴字第24號判決相對人勝訴，抗告人
提起上訴（案列原法院 109年度重家上字第15號）後，相對人依
民事訴訟法第254條第5項規定，聲請許可為訴訟繫屬事實之登記
。原法院以：相對人因黃盧秀遺囑指定系爭土地遺產之分割方法
，其特留分因而受侵害，類推適用民法第1225條規定行使特留分
扣減權，係基於物權關係，就系爭土地對抗告人為上開請求，該
本案訴訟非屬顯無理由，相對人就其本案請求已有相當之釋明。
又訴訟繫屬事實之登記雖不能限制抗告人就系爭土地為處分、收
益，然實際上仍妨礙第三人與抗告人就系爭土地交易之意願，是
抗告人因該登記所受損害，應為其於本案訴訟審理期間難以處分
系爭土地取得換價利益所生之利息損失。審酌系爭土地價值新臺
幣（下同） 1億5,000萬1,168元，依各級法院辦案期限實施要點
規定，本案訴訟辦案期限尚餘2年4月，按目前銀行定存利率年息
0.8%計算，估算抗告人因系爭土地為訴訟繫屬事實之登記可能遭
受之損害為279萬元。因而裁定許可相對人為抗告人提供279萬元
之擔保後，得就系爭土地為訴訟繫屬事實之登記，經核於法並無
違誤。抗告意旨，指摘原裁定不當，聲明廢棄，非有理由。
據上論結，本件抗告為無理由。依家事事件法第51條，民事訴訟
法第 495條之1第1項、第449條第1項、第95條、第78條，裁定如
主文。
中    華    民    國   110    年    9     月    30    日
                      最高法院民事第九庭
                          審判長法官  盧  彥  如  
                                法官  吳  麗  惠  
                                法官  張  恩  賜  
                                法官  王  本  源  
                                法官  林  麗  玲  
本件正本證明與原本無異
                                      書  記  官
中    華    民    國   110    年    10    月    22    日